【裁判字號】    97,抗,114
【裁判日期】    970227
【裁判案由】    返還借款強制執行
【裁判全文】
臺灣高等法院臺中分院民事裁定           97年度抗字第114號
抗  告  人
即  債權人  台中縣大肚鄉農會
法定代理人  丁○○
送達代收人  甲○○
相  對  人
即  第三人  戊○○
債  務  人  乙○○
            丙○○
上列抗告人因與債務人乙○○等間返還借款強制執行事件，聲請
將相對人即第三人戊○○之不動產併付拍賣，對於中華民國97年
1月17日臺灣臺中地方法院96年度執字第27849號所為裁定提起抗
告，本院裁定如下：
    主  文
原裁定廢棄，發回臺灣臺中地方法院。
    理  由
一、抗告人於原法院聲請意旨暨抗告意旨略以：抗告人就債務人
    乙○○所有座落台中縣大肚鄉○○段1210地號土地於83年間
    經設定有抵押權，而債務人之女婿即相對人即第三人戊○○
    於上開土地上所有如原裁定附表所示之未辦保存登記建物係
    於上開抵押權設定登記後，始於84年間興建，如未將上開建
    物併付拍賣，勢必影響抗告人之債權，依96年間修正施行之
    民法第 877條第 2項規定揭示之法理，爰聲請准將相對人即
    第三人戊○○所有如原裁定附表所示建物併付拍賣，將價金
    交還相對人，以利拍定等語。
二、按民法第 877條於96年間修正前原規定：「土地所有人，於
    設定抵押權後，在抵押之土地上營造建築物者，抵押權人於
    必要時，得將其建築物與土地併付拍賣，但對於建築物之價
    金，無優先受清償之權」，此規定之目的，在於期使房屋與
    土地能同歸一人，易於拍賣，以保障抵押權人，並簡化法律
    關係，以避免或減少紛爭。故如土地所有人於將土地供抵押
    權人設定抵押權後，雖未自行於土地上營造建築物，但容許
    第三人在土地上營造建築物，為避免單獨拍賣土地，可能使
    土地及建物非由同一人所有，法律關係趨於複雜，衍生糾紛
    ，及為使土地易於拍賣，保障抵押權人之權益，本於上述法
    條之立法意旨，自應許抵押權人行使抵押權時，將第三人於
    抵押權設定後在土地上營造之建築物與抵押之土地併付拍賣
    ，而將房屋賣得價金交還該第三人（最高法院92年度台抗字
    第 641號、95年度台抗字第 453號、第 460號、第 510號及
    第 532號裁定意旨參照）。嗣96年 3月28日公布、 9月28日
    施行之民法第 877條，即將上開實務上因應立法不備所為法
    理解釋予以明文化，而修正為：「土地所有人於設定抵押權
    後，在抵押之土地上營造建築物者，抵押權人於必要時，得
    於強制執行程序中聲請法院將其建築物與土地併付拍賣。但
    對於建築物之價金，無優先受清償之權。前項規定，於第 8
    66條第 2項及第 3項之情形，如抵押之不動產上，有該權利
    人或經其同意使用之人之建築物者，準用之」。從而，債務
    人以其土地設定抵押權後，因設定地上權、成立租賃關係或
    其他原因，而容許第三人在其土地上營造建物者，抵押權人
    行使抵押權時，是否得就該第三人所有之建物聲請併付拍賣
    ，於上開民法第 877條第 2項修正增訂前，固無明文規定，
    惟，為填補當時就該種情形漏未規定之不足，當非不得類推
    適用上開修正後規定所揭示之法理。次按「不動產所有人設
    定抵押權後，於同一不動產上，得設定地上權或其他以使用
    收益為目的之物權，或成立租賃關係。但其抵押權不因此而
    受影響。前項情形，抵押權人實行抵押權受有影響者，法院
    得除去該權利或終止該租賃關係後拍賣之。不動產所有人設
    定抵押權後，於同一不動產上，成立第一項以外之權利者，
    準用前項之規定」，96年間修正之民法第 866條亦有明文。
    是依上開修正規定，執行法院於強制執行程序中，得依抵押
    權人聲請將第三人所有之地上建築物與執行標的物（土地）
    併付拍賣者，須以抵押權人實行抵押權受有影響，且執行法
    院已除去該第 866條所規定之權利或終止該租賃關係為前提
    ，則於上開修正後規定施行前，得類推適用上開修正後規定
    所揭示之法理而聲請就第三人所有建物併付拍賣者，亦仍應
    以「抵押權人實行抵押權受有影響」、「執行法院已除去該
    第 866條所規定之權利或終止該租賃關係」為前提較為公平
    妥適（最高法院96年度台抗字第 235號、第 200號裁定意旨
    參照）。乃原法院未查明本件相對人係基於何項權利占有土
    地，有無影響抵押權人實行抵押權，暨執行法院已否除去該
    權利，即逕以抗告人就前揭土地設定抵押權、或第三人於前
    揭土地上興建建物之時間均在上開民法第 877條規定修正公
    布前，不得依修正後民法第 877條第 2項規定準用同條第 1
    項，而將相對人所有建物併付拍賣為由，裁定駁回抗告人之
    聲請，自有可議。抗告意旨，指摘原裁定不當，求予廢棄，
    非無理由。
三、據上論結，本件抗告為有理由。依強制執行法第30條之 1，
    民事訴訟法第 492條，裁定如主文。
中    華    民    國    97    年    2     月    27    日
                  民事第三庭    審判長法  官  陳照德
                                      法  官  曾謀貴
                                      法  官  朱  樑
以上正本係照原本作成。
再為抗告應以適用法規顯有錯誤為理由，並經本院之許可，該許
可以原裁定所涉及之法律見解具有原則上之重要性者為限。
如提起再抗告者應於裁定送達後十日內向本院提出抗告理由狀（
須按照他造人數附具繕本）並繳納抗告裁判費新臺幣壹仟元，同
時委任律師或具有律師資格之關係人為代理人。
                                      書記官  陳妙瑋
中    華    民    國    97    年    2     月    29    日
                                                      Ａ


司法院資訊處製作；財團法人民間司法改革基金會備份。
